臺灣高等法院刑事判決
110年度原上訴字第12號
上  訴  人  
即  被  告  劉昕羽


選任辯護人  法律扶助基金會陳宜君律師
上  訴  人  
即  被  告  周純安



選任辯護人  黃慧仙律師
上列上訴人即被告因詐欺等案件，不服臺灣士林地方法院109年
度金訴字第222號，中華民國109年12月11日第一審判決（起訴案
號：臺灣士林地方檢察署109年度偵字第10172、11545號），提
起上訴，及移送併辦（臺灣雲林地方檢察署110年度偵字第654號
、臺灣臺北地方檢察署110年度偵字第3517號），本院判決如下
：
    主  文
上訴駁回。
    犯罪事實
一、丁○○、乙○○於民國109年4月間某日，加入綽號「宙斯」、「
    團子」、「老虎」、「小新」等人所屬之詐欺集團，為以實
    施詐術為手段具有持續性及牟利性之有結構性詐欺犯罪組織
    ，丁○○擔任「車手」之提領贓款工作，約定報酬為每日新臺
    幣（下同）5000元；乙○○則以犯罪所得1%為報酬，擔任收取
    贓款轉交上手之「收水」工作。乙○○基於參與犯罪組織犯意
    ，另乙○○、丁○○基於意圖為自己及第三人之不法所有之三人
    以上共同詐欺取財及掩飾、隱匿特定犯罪所得之來源及去向
    之洗錢犯意聯絡，先由年籍不詳之詐欺集團成員，以附表編
    號1、2所示之詐騙時間及方法，詐欺附表編號1、2之丙○○、
    甲○○，使丙○○、甲○○均陷於錯誤，而於附表編號1、2之匯款
    時間、地點、方式，分別匯款附表編號1、2所示金額至各編
    號之人頭帳戶內。再由該詐欺集團不詳成員指示丁○○提款，
    丁○○於附表編號1、2之提款時間、地點，以ATM提領各該編
    號之人頭帳戶內贓款，並將款項交付予乙○○，再轉交予「小
    新」、「宙斯」、「團子」等詐欺集團上手，以隱匿、掩飾
    詐欺不法所得實際去向（就丁○○為附表編號2之犯行，另由
    本院以110年度原上訴字第25號為有罪判決），嗣因丙○○、
    甲○○發覺受騙而報警處理，為警循線查獲，始查悉上情。
二、案經丙○○訴由臺北市政府警察局大同分局報告臺灣士林地方
    檢察署檢察官偵查起訴，及雲林縣警察局北港分局報告臺灣
    雲林地方檢察署檢察官移送併辦，暨臺北市政府警察局中山
    分局報告臺灣臺北地方檢察署檢察官移送併辦。
    理  由
壹、證據能力部分：
一、供述證據部分：
　㈠按組織犯罪防制條例第12條第1項中段規定：「訊問證人之筆
    錄，以在檢察官或法官面前作成，並經踐行刑事訴訟法所定
    訊問證人之程序者為限，始得採為證據」，係以立法排除被
    告以外之人於警詢或檢察事務官調查中所為之陳述，得適用
    刑事訴訟法第159條之2、第159條之3及第159條之5之規定，
    是證人於警詢時之陳述，於違反組織犯罪防制條例案件，即
    絕對不具有證據能力，自不得採為判決基礎；而上開組織犯
    罪防制條例第12條第1項規定，係排除一般證人於警詢陳述
    之證據能力之特別規定，然被告於警詢之陳述，對被告本身
    而言，則不在排除之列，有最高法院102年度台上字第2653
    號判決意旨參照。準此，告訴人丙○○、被害人甲○○於警詢所
    為之證述，於被告乙○○涉犯違反組織犯罪防制條例部分，無
    刑事訴訟法第159條之2、第159 條之3等規定之適用，不具
    證據能力，而不得採為判決基礎。又上開組織犯罪防制條例
    之規定，係以犯罪組織成員犯該條例之罪者，始足與焉，至
    於所犯該條例以外之詐欺取財罪、洗錢罪，就被告以外之人
    所為之陳述，自仍應依刑事訴訟法相關規定，定其得否為證
    據（最高法院103年度台上字第2915號判決意旨參照），先
    予敘明。
  ㈡按被告以外之人於審判外之言詞或書面陳述，除法律有規定
    者外，不得作為證據。另按被告以外之人於審判外之陳述，
    雖不符合同法第159條之1至第159條之4之規定，然經當事人
    於審判程序同意作為證據，法院審酌該言詞陳述或書面陳述
    作成時之情況，認為適當者，亦得為證據。當事人、代理人
    或辯護人於法院調查證據時，知有第159條第1項不得為證據
    之情形，而未於言詞辯論終結前聲明異議者，視為有前項同
    意，刑事訴訟法第159條第1項、第159條之5分別定有明文。
    該條立法意旨在於傳聞證據未經當事人之反對詰問予以核實
    ，原則上先予排除，惟若當事人已放棄反對詰問權，於審判
    程序中表明同意該等傳聞證據可作為證據；或於言詞辯論終
    結前未聲明異議，基於尊重當事人對傳聞證據之處分權，及
    證據資料愈豐富，愈有助於真實發見之理念，且強化言詞辯
    論主義，使訴訟程序得以順暢進行，上開傳聞證據亦均具有
    證據能力。查本件被告以外之人於審判外之言詞或書面陳述
    屬傳聞證據部分，除前開部分外，因檢察官、被告及辯護人
    於本院準備程序中並未爭執證據能力，且迄於言詞辯論終結
    前亦未聲明異議，復本院認其作成之情形並無不當情形，經
    審酌後認為適當，均應認於本案有證據能力。
二、另本件認定事實引用之卷內其餘非供述證據部分，與本案均
    有關連性，亦無證據證明係實施刑事訴訟程序之公務員以不
    法方式所取得，依刑事訴訟法第158條之4之反面解釋，當有
    證據能力，復於本院審理時，提示並告以要旨，使檢察官、
    被告及辯護人充分表示意見，自得為證據使用。
貳、本院之判斷
一、認定犯罪事實所憑證據及認定之理由
　㈠告訴人丙○○、被害人甲○○分別於附表編號1、2所載時、地遭
    詐欺而匯款之事實，業據告訴人丙○○於警詢、原審指訴明確
    （見士檢109年度偵字第10172號卷《下稱偵10172卷》第53至5
    9頁，士院109年度金訴字第222號卷《下稱原審卷》第64、83
    、94頁）；及被害人甲○○於警詢、原審指訴、證述歷歷（見
    偵10172卷第67至69頁，原審卷第79至83、94頁）。
　㈡並有臺北市政府警察局大同分局呈報單、臺北市政府警察局
    大同分局建成所偵辦丁○○涉嫌詐欺罪偵查報告、匯款暨提款
    時地一覽表（見偵10172卷第7至15頁）；詐騙帳戶提領時地
    一覽表（見偵10172卷第33頁）；銀行提領影像一覽表、犯
    罪時序圖（見偵10172卷第35至44頁）；指認犯罪嫌疑人紀
    錄表（指認人丁○○）（見偵10172卷第45至46頁）；匯款帳
    戶交易明細（見偵10172卷第47至52頁）；告訴人丙○○之新
    北市政府警察局淡水分局中山路派出所受理詐騙帳戶通報警
    示簡便格式表、內政部警政署反詐騙諮詢專線紀錄表、新北
    市政府警察局淡水分局中山路派出所受理刑事案件報案三聯
    單（見偵10172卷第61至65頁）；被害人甲○○之臺北市政府
    警察局中正第一分局忠孝西路派出所受理刑事案件報案三聯
    單、臺北市政府警察局中正第一分局忠孝西路派出所受理詐
    騙帳戶通報警示簡便格式表（見偵10172卷第71至75頁）；
    帳戶個資檢視（李若寧、邱明珠）（見偵10172卷第77至81
    頁）；被告丁○○提出之託運收據（見偵10172卷第133頁）；
    被害人甲○○提出之銀行交易明細（見原審卷第101至123頁）
    附卷可稽。
  ㈢就上訴人即被告丁○○、乙○○違反洗錢防制法乙節：
    ⒈按洗錢防制法業於105年12月28日修正公布，並於106年6月
      28日生效施行。依修正後即現行洗錢防制法第2條第2款、
      第3條第2規定，掩飾或隱匿刑法第339條犯罪所得之本質
      、來源、去向、所在、所有權、處分權或其他權益者，即
      構成洗錢行為。是依修正後洗錢防制法，掩飾刑法第339
      條詐欺取財犯罪所得去向、所在之行為，亦可構成洗錢罪
      。參諸洗錢防制法第2條修正之立法理由，可知本次修正
      洗錢行為之定義，係因修正前條文對洗錢行為之定義範圍
      過窄，對於洗錢行為之防制與處罰難以有效達成，為擴大
      洗錢行為之定義，以含括洗錢之各階段行為。又洗錢之前
      置犯罪完成，取得財產後所為隱匿或掩飾該財產的真實性
      質、來源、所在地、處置、轉移、相關的權利或所有權之
      行為，固為典型洗錢行為無疑，然於犯罪人為前置犯罪時
      ，即提供帳戶供犯罪人作為取得犯罪所得之人頭帳戶，或
      於其後交付犯罪所得款項製造金流斷點，致無法查得犯罪
      所得流向等，均會產生掩飾或隱匿該犯罪不法所得真正去
      向之洗錢效果。亦即，從犯罪者之角度觀察，犯罪行為人
      為避免犯行遭查獲，會盡全力滅證，但對於犯罪之成果即
      犯罪所得，反而會盡全力維護，顯見洗錢犯罪本質上本無
      從確知犯罪行為之存在，僅為合理限制洗錢犯罪之處罰，
      乃以不法金流與特定犯罪有連結為必要。是以，依犯罪行
      為人取得該不法金流之方式，已明顯與洗錢防制規定相悖
      ，有意規避洗錢防制規定，為落實洗錢防制，避免不法金
      流流動，自不以提供帳戶為限，亦包括取得款項後，將款
      項交予犯罪組織之其他成員，致無法或難以追查犯罪所得
      去向之洗錢結果。本次修法既於立法理由中明示掩飾不法
      所得去向之行為亦構成洗錢，則以匯款或交付現金等方式
      ，致產生掩飾或隱匿不法犯罪所得真正去向之行為，亦屬
      洗錢防制法第14條第1項所規範之洗錢類型（最高法院108
      年台上字第1744號判決意旨參照）。
　　⒉查被告2人所參與之加重詐欺罪，為洗錢防制法第3條第1款
      所稱之特定犯罪，而本案詐騙手法，係先由詐欺集團成員
      對被害人施以詐術，使被害人匯入或存入款項至指定之人
      頭帳戶，再由被告丁○○持金融卡至ATM提領後，並將款項
      交付予被告乙○○，再轉交予「小新」、「宙斯」、「團子
      」等詐欺集團上手收取，製造金流斷點，使司法機關難以
      溯源追查犯罪所得之蹤跡與後續犯罪所得持有者，以達隱
      匿特定犯罪所得之所在及去向，依上開說明，自屬洗錢防
      制法所規範之洗錢行為。
　　⒊至被告乙○○之辯護人援引最高法院108年度台上大字第3101
      號裁判意旨為被告利益辯護乙節。經查：本案被告丁○○自
      人頭帳戶領取詐騙款項，先交予被告乙○○，再轉交予「小
      新」、「宙斯」、「團子」等詐欺集團上手收取，業經認
      定如前，其等所為致檢警難以追查前揭犯罪所得，而掩飾
      、隱匿該犯罪所得之去向，依上開說明，被告乙○○非僅係
      取得犯罪所得，而係兼有洗錢防制法第2條第2款之洗錢行
      為，自應論以同法第14條第1項之一般洗錢罪，當甚明確
      。至上開108年度台上大字第3101號裁判係針對提供帳戶
      犯行之法律見解，顯非針對本案加重詐欺、洗錢犯行之法
      律見解，辯護人上開辯護意旨，顯有誤會，自難採信。
　㈣關於被告乙○○參與犯罪組織部分：
  　⒈按組織犯罪防制條例所稱之犯罪組織，係指3人以上，以實
      施強暴、脅迫、詐欺、恐嚇為手段或最重本刑逾5年有期
      徒刑之罪，所組成具有持續性或牟利性之有結構性組織；
      而所稱有結構性組織，係指非為立即實施犯罪而隨意組成
      ，不以具有名稱、規約、儀式、固定處所、成員持續參與
      或分工明確為必要，同條例第2條第1、2項分別定有明文
      。本案詐欺集團之成員均係以詐騙他人金錢、獲取不法所
      得為目的，而冒名詐騙、上下聯繫、指派工作、提領詐欺
      款項轉交上游等，又本案詐欺集團成員僅「資金流」（領
      款車手及收水）部分，即包含被告2人、綽號「宙斯」、
      「團子」、「老虎」、「小新」及其他身分不詳之成員，
      堪認本案詐欺集團係透過縝密之計畫與分工，成員彼此相
      互配合，由多數人所組成，於一定期間內存續，以實施詐
      欺為手段而牟利之具有完善結構之組織，其屬3人以上，
      以實施詐術為手段，所組成具有持續性或牟利性之有結構
      性組織之犯罪組織，是本案詐欺集團，該當於組織犯罪防
      制條例第2條第1項所稱之犯罪組織。而被告乙○○自109年4
      月間加入詐欺集團，約定報酬為犯罪所得1%，而該集團內
      部分工，先由某成員以電話分別向被害人行騙，再由其餘
      成員指示被告丁○○領取提款卡後至ATM提領詐得款項，先
      將詐得款項交予被告乙○○，再轉交予「小新」、「宙斯」
      、「團子」等詐欺集團上手收取，足見該集團應屬具持續
      性之組織體，並有分工、聯繫、按比例分享報酬之完整結
      構，非為立即實施犯罪而隨機組成，是依被告乙○○加入本
      案詐欺集團之期間、集團成員之分工、報酬之計算方式、
      遂行詐欺犯行之獲利等節，足認本案詐欺集團屬於3人以
      上，以實施詐術為手段，所組成具有持續性及牟利性之結
      構性組織。
  　⒉被告乙○○加入本案詐欺集團之時間固非甚長，然被告於
　　  偵訊中供稱：我認識丁○○，上游叫丁○○先把提款卡給我，
      他們要我做「洗車」，即更改密碼改成12233，査詢餘額
      ，愛心捐款100元，再將提款卡給丁○○，看上游要丁○○領
      哪張提款卡，領款後錢再交給我，我再交給另一人，大部
      分會讓丁○○把提款卡丟棄；丁○○於109年4月22日凌晨，承
      德路、長安西路銀行提領33萬元交給我；集團還有丁偉城
      ，他是跟丁○○做同樣工作，還有上游黃致堯，其他人我只
      知暱稱等語（見偵10172卷第11、113頁）。足認被告乙○○
      對其所參與之團體為具有持續性或牟利性之組織，顯非為
      立即實施犯罪而隨意組成之團體，知之甚詳，則其確已參
      與詐欺犯罪組織，殆無疑義。
　㈤另據被告2人於警詢、偵訊及原審就三人以上共同詐欺取財部
    分坦承不諱（見偵10172卷第17至23、115至119、111至113
    、121至第123頁，原審卷第55至57、90頁），及被告2人於
    本院就三人以上共同詐欺取財、洗錢部分坦承犯行（見本院
    卷第116、309頁），被告乙○○於本院就參與犯罪組織部分坦
    承在卷（見本院卷第309頁）。
  ㈥綜上所述，本案事證已臻明確，被告2人之上開犯行，均堪予
    認定，自應依法予以論罪科刑。  
二、論罪
　㈠按刑罰責任之評價與法益之維護息息相關，對同一法益侵害
    為雙重評價，是過度評價；對法益之侵害未予評價，則為評
    價不足，均為法之所禁。又加重詐欺罪，係侵害個人財產法
    益之犯罪，其罪數之計算，核與參與犯罪組織罪之侵害社會
    法益有所不同，審酌現今詐欺集團之成員皆係為欺罔他人，
    騙取財物，方參與以詐術為目的之犯罪組織。倘若行為人於
    參與詐欺犯罪組織之行為繼續中，先後多次為加重詐欺之行
    為，因參與犯罪組織罪為繼續犯，犯罪一直繼續進行，直至
    犯罪組織解散，或其脫離犯罪組織時，其犯行始行終結。故
    該參與犯罪組織與其後之多次加重詐欺之行為皆有所重合，
    然因行為人僅為一參與犯罪組織行為，侵害一社會法益，屬
    單純一罪，應僅就「該案中」與參與犯罪組織罪時間較為密
    切之首次加重詐欺犯行論以參與犯罪組織罪及加重詐欺罪之
    想像競合犯，而其他之加重詐欺犯行，祗需單獨論罪科刑即
    可，無需再另論以參與犯罪組織罪，以避免重複評價。是如
    行為人於參與同一詐欺集團之多次加重詐欺行為，因部分犯
    行發覺在後或偵查階段之先後不同，肇致起訴後分由不同之
    法官審理，為裨益法院審理範圍明確、便於事實認定，即應
    以數案中「最先繫屬於法院之案件」為準，以「該案件」中
    之「首次」加重詐欺犯行與參與犯罪組織罪論以想像競合。
    縱該首次犯行非屬事實上之首次，亦因參與犯罪組織之繼續
    行為，已為該案中之首次犯行所包攝，該參與犯罪組織行為
    之評價已獲滿足，自不再重複於他次詐欺犯行中再次論罪，
    俾免於過度評價及悖於一事不再理原則。至於「另案」起訴
    之他次加重詐欺犯行，縱屬事實上之首次犯行，仍需單獨論
    以加重詐欺罪，以彰顯刑法對不同被害人財產保護之完整性
    ，避免評價不足（最高法院109年度台上字第3945號判決參
    照）。經查：
　　⒈被告乙○○於109年4月間加入前揭詐欺集團後，經檢察官提
      起本案之公訴，於109年9月4日繫屬於原審法院，有臺灣
      士林地方檢察署士檢家孝109偵10172字第1099040166號函
      及其上臺灣士林地方法院收文章可憑（見原審109年度審
      金訴字第229號卷第5頁）。
　　⒉被告乙○○⑴於108年4月3日參與該詐欺集團從事「收取贓款
      」工作而犯三人以上共同詐欺取財罪、洗錢罪，另經臺灣
      臺北地方檢察署（下稱臺北地檢署）檢察官以109年度少
      連偵字第111號提起公訴，並於110年3月17日繫屬於臺灣
      臺北地方法院（下稱臺北地院）以110年度審訴字第360號
      為有罪判決等情，有本院被告前案紀錄表、臺北地檢署北
      檢欽雨109少連偵111字第1109020951號函及其上臺北地院
      收文戳、臺北地檢署109年度少連偵字第111號起訴書、臺
      北地院110年度審訴字第360號刑事判決在卷可憑（見本院
      卷第318、322至328、336至351頁）。⑵另於108年4月8日
      參與該詐欺集團從事「收取贓款」工作而犯三人以上共同
      詐欺取財罪，經臺灣新北地方檢察署（下稱新北地檢署）
      檢察官以109年度少連偵字第338號提起公訴，並於109年9
      月8日繫屬於臺灣新北地方法院（下稱新北地院）以109年
      度審訴字第1904號為有罪判決確定等情，有本院被告前案
      紀錄表、新北地檢署新北檢德禮109少連偵338字第109009
      2719號函及其上新北地院收狀戳、新北地院109年度審訴
      字第1904號刑事判決在卷可參（見本院卷第147至148、22
      6至232頁）。是以，被告乙○○於參與同一詐欺集團之多次
      加重詐欺行為，本案為「最先繫屬於法院之案件」，並非
      不得受理本案之審理，徵諸上開說明，以本案附表編號1
      之「首次」加重詐欺犯行與參與犯罪組織罪論以想像競合
      ，先予敘明。公訴意旨雖未記載被告乙○○涉犯組織犯罪防
      制條例第3條第1項後段之參與犯罪組織罪嫌，然因被告參
      與犯罪組織與附表編號1加重詐欺犯行間，具有局部同一
      性，而有想像競合關係，自應為起訴效力所及，本院自應
      併予審理，附此說明。
  　⒊此外，被告丁○○於109年4月間加入前揭詐欺集團後，其於1
      09年4月20日之首次詐欺犯行，業經臺北地檢署檢察官以1
      09年度偵字15241、16670號提起公訴，前於109年7月13日
      繫屬於臺北地院，業經本院110年度原上訴字第25號為有
      罪判決等情，有本院110年度原上訴字第25號刑事判決、
      本院被告前案紀錄表（見本院卷第270至298、356至358頁
      ）在卷可按。可見被告丁○○於109年4月21日所犯本案附表
      編號1之詐欺犯行，既非「首次」犯行，且本院亦非「最
      先繫屬於法院」，而被告丁○○為本案附表編號1之加重詐
      欺之犯行，乃為被告參與組織之繼續行為，無從將同一參
      與犯罪組織行為割裂再另論一參與犯罪組織罪，併此敘明
      。
　㈡被告丁○○為附表編號1之行為，係犯刑法第339條之4第1項第2
    款之三人以上共同詐欺取財罪及洗錢防制法第14條第1項之
    洗錢罪。被告乙○○為附表編號1之行為，係犯刑法第339條之
    4第1項第2款之三人以上共同詐欺取財罪、洗錢防制法第14
    條第1項之洗錢罪及組織犯罪條例第3條第1項後段之參與犯
    罪組織罪；又被告乙○○為附表編號2之行為，係犯刑法第339
    條之4第1項第2款之三人以上共同詐欺取財罪及洗錢防制法
    第14條第1項之洗錢罪。
　㈢共同正犯
　　⒈共同正犯，係共同實行犯罪行為之人，在共同意思範圍內
      ，各自分擔犯罪行為之一部，相互利用他人之行為，以達
      其犯罪之目的，其成立不以全體均參與實行犯罪構成要件
      之行為為要件，其行為分擔，亦不以每一階段皆有參與為
      必要，倘具有相互利用其行為之合同意思所為，仍應負共
      同正犯之責。被告2人知悉告訴人、被害人遭詐欺集團成
      員詐騙而將款項匯入指定之前揭人頭帳戶內，被告丁○○仍
      擔任車手，負責持人頭帳戶之金融卡提領詐騙之贓款，被
      告乙○○收取贓款轉交予上手，使詐欺集團順利完成詐欺取
      財、洗錢行為，是被告2人於集團分工中，均屬實現詐欺
      取財及洗錢行為不可或缺之角色，足見被告2人與綽號「
      宙斯」、「團子」、「老虎」、「小新」等人所屬詐欺犯
      罪集團成員間，就加重詐欺取財及洗錢犯行，具有相互利
      用之共同犯意，並各自分擔部分犯罪行為，具有犯意聯絡
      及行為分擔，應論以共同正犯。
　　⒉另就參與犯罪組織部分，本案被告乙○○並非詐欺集團之發
      起、主持、操縱或指揮之人，故應認係與除擔任主持之詐
      欺集團成員外之其他詐欺集團成員係朝同一目標共同參與
      犯罪實行之聚合犯，為必要共犯（最高法院81年台非字第
      233號判決意旨參照）。
  ㈣被告乙○○於109年4月間加入詐欺集團，至同年12月22日為警
    查獲止，被告乙○○參與犯罪組織，在性質上屬行為繼續之繼
    續犯，僅成立一罪。
　㈤接續犯
    本案附表編號1、2之告訴人、被害人遭詐欺有多次匯款、存
    款至人頭帳戶之情形，被告丁○○於附表編號1部分有多次提
    領贓款情形，被告乙○○於附表編號1、2部分有多次收款轉交
    上手情形，各係基於單一之犯意，以數個匯款、提款、轉交
    上手之舉動接續進行，而各侵害單一被害人之財產法益，在
    時間、空間上有密切關係，依一般社會健全觀念，各行為之
    獨立性極為薄弱，難以強行分開，在刑法評價上，以視為一
    個舉動之接續施行，合為包括之一行為予以評價，較為合理
    ，為接續犯，而為包括之一罪。
  ㈥想像競合犯
    ⒈被告丁○○所犯附表編號1犯行、被告乙○○所犯附表編號2犯
      行，均係以一行為同時觸犯三人以上共同詐欺取財罪、洗
      錢罪，為想像競合犯，依刑法第55條規定，從一重以三人
      以上共同詐欺取財罪處斷。又被告乙○○所犯附表編號1犯
      行，係以一行為同時觸犯參與犯罪組織罪、三人以上共同
      詐欺取財罪、洗錢罪，為想像競合犯，依刑法第55條規定
      ，從一重以三人以上共同詐欺取財罪處斷。
　　⒉按想像競合犯之處斷刑，本質上係「刑之合併」，其所謂
      從一重處斷，乃將想像競合犯組成之評價上數罪，合併為
      科刑一罪，其所對應之刑罰，亦合併其評價上數罪之數法
      定刑，而為一個處斷刑。易言之，想像競合犯侵害數法益
      者皆成立犯罪，論罪時必須輕、重罪併舉論述，同時宣告
      所犯各罪名，包括各罪有無加重、減免其刑之情形，亦應
      說明論列，量刑時併衡酌輕罪部分量刑事由，評價始為充
      足，然後依刑法第55條規定「從一重處斷」，非謂對於其
      餘各罪可置而不論。因此，法院決定處斷刑時，雖以其中
      最重罪名之法定刑，做為裁量之準據，惟於裁量其輕重時
      ，仍應將輕罪合併評價在內。經查：
　　  ⑴洗錢防制法第16條第2項規定：「犯前2條之罪，在偵查
        或審判中自白者，減輕其刑」、組織犯罪條例第8條第1
        項規定：「犯第三條之罪自首，並自動解散或脫離其所
        屬之犯罪組織者，減輕或免除其刑；因其提供資料，而
        查獲該犯罪組織者，亦同；偵查及審判中均自白者，減
        輕其刑」。
　　　⑵本案被告丁○○於偵查中已坦承加入該三人以上之詐欺集
        團，擔任提領詐欺款項之車手，核係對自己犯罪事實之
        全部或主要部分為肯定供述，嗣於原審及本院審理時坦
        承犯行，是認被告丁○○在偵查或審判中自白洗錢，是就
        被告丁○○所犯洗錢防制法部分，原應減輕其刑，惟依前
        揭罪數說明，被告丁○○就上開犯行係從一重論處三人以
        上共同詐欺取財罪，然就被告丁○○此部分想像競合輕罪
        得減刑部分，本院依刑法第57條量刑時，將併予審酌，
        附此敘明。
　　　⑶本案被告乙○○於偵查中已坦承加入該三人以上之詐欺集
        團之犯罪組織，擔任收款轉交上手之收水工作，核係對
        自己犯罪事實之全部或主要部分為肯定供述，嗣於本院
        審理時坦承犯行，是認被告乙○○在偵查或審判中自白洗
        錢、參與犯罪組織，是就被告乙○○所犯洗錢防制法、組
        織犯罪條例部分，原應減輕其刑，惟依前揭罪數說明，
        被告乙○○就上開犯行係從一重論處三人以上共同詐欺取
        財罪，然就被告乙○○此部分想像競合輕罪得減刑部分，
        本院於依刑法第57條量刑時，將併予審酌，附此敘明。
　㈦公訴意旨雖未記載被告乙○○涉犯組織犯罪防制條例第3條第1
    項後段之參與犯罪組織罪嫌，然因被告乙○○參與犯罪組織與
    本院前科論科之附表編號1之加重詐欺、洗錢犯行間，具有
    局部同一性，而有有想像競合犯之裁判上一罪關係，已如前
    述，自為起訴效力所及，本院依法併予審理，併此指明。
　㈧數罪併罰
    按加重詐欺罪係侵害個人財產法益之犯罪，其罪數計算，以
    被害人數、被害次數之多寡，決定其犯罪之罪數（最高法院
    107年度台上字第1066號判決意旨參照）。查：本案就附表
    編號1至2所示之2位被害人，被告乙○○所犯三人以上共同詐
    欺取財罪，共2罪，犯意各別，行為互殊，被害人不同，應
    予分論併罰。
  ㈨臺灣雲林地方檢察署檢察官以110年度偵字第654號移送併辦
    之犯罪事實，與本院前開論科之附表編號1、2為同一事實；
    臺北地檢署檢察官以110年度偵字第3517號移送併辦之犯罪
    事實，與本院前開論科之附表編號2為同一事實，本院均併
    予審理。
　㈩關於刑法第59條之適用
　　⒈按刑法第59條規定犯罪情狀可憫恕者，得酌量減輕其刑，
      固為法院依法得自由裁量之事項，然非漫無限制，必須犯
      罪另有特殊之原因與環境，在客觀上足以引起一般同情，
      認為即予宣告法定低度刑期尤嫌過重者，始有其適用。是
      為此項裁量減刑時，必須就被告全部犯罪情狀予以審酌在
      客觀上是否有足以引起社會上一般人之同情，而可憫恕之
      情形，始稱適法（最高法院45年台上字第1165號判例、88
      年度台上字第6683號判決要旨參照）。是刑法上之酌減其
      刑，必須犯罪另有特殊之原因與環境，在客觀上足以引起
      一般之同情，始得為之。
　　⒉本案被告2人係擔任提款之車手、收水等工作，均係聽人指
      示而為，與上層策畫者及實際實行詐術者相比，惡性較輕
      ，實際分得不法利益亦屬有限，佐以被告等自始坦承參與
      本案之詐欺取財犯行，事後並積極與告訴人丙○○達成和解
      ，有和解書、收據及和解筆錄（見原審卷第131至136頁）
      附卷可稽，且經告訴人丙○○同意給予被告2人從輕量刑之
      機會（見原審卷第94頁），本院綜合上開各情，認被告2
      人為附表編號1之犯行，若科以上開加重詐欺取財罪之法
      定最輕本刑1年有期徒刑，尚有情輕法重之憾，是就被告2
      人所犯附表編號1之犯行部分，依刑法第59條之規定酌減
      其刑。
　　⒊另被告乙○○固與附表編號2之被害人甲○○達成和解，有和解
      書1紙附卷可憑（見原審卷第137頁），惟被害人甲○○遭詐
      騙金額達21萬餘元，被告乙○○僅賠償2萬元，尚難認被告
      乙○○為附表編號2之犯行部分，有何情輕法重、堪予憫恕
      之情，自不適用刑法第59條之規定，併此說明。
　至被告丁○○之辯護人主張：被告丁○○於109年5月12日警詢中
    供出共同正犯乙○○，並積極配合警方辦案，應參酌證人保護
    法之意旨，減輕其刑乙節。經查：被告丁○○雖於警詢中供出
    被告乙○○之姓名，然遍閱卷內偵訊筆錄，並無檢察官表示同
    意若能幫忙查獲上游即得給予減刑等內容（見偵10172卷第1
    15至119頁），要無證人保護法第14條第1項減刑規定之適用
    ，同此敘明。
三、被告丁○○之辯護人固主張：被告丁○○所犯附表編號1犯行，
    與本院110年度原上訴字第25號（原審案號：臺北地院109年
    度原訴字第34號）審理之被害人甲○○部分，因被告丁○○提領
    告訴人丙○○、被害人甲○○匯入款項時間，在於109年4月22日
    0時至2時許之密接時間，應屬接續犯一罪，而為同一案件，
    認本案應為不受理判決云云。經查：
　㈠按加重詐欺罪係侵害個人財產法益之犯罪，其罪數計算，以
    被害人數、被害次數之多寡，決定其犯罪之罪數（最高法院
    107年度台上字第1066號判決意旨參照）。
　㈡本案附表編號1之告訴人丙○○與本院110年度原上訴字第25號
    案件之被害人甲○○，顯為遭詐欺侵害個人法益之獨立2人，
    人別明顯可分，非屬於密切接近之時地實施侵害行為而侵害
    同一法益之接續犯，故本案與另案並無同一案件之關係，本
    院仍應予以受理、判決，辯護意旨前開所指，要非可採。
四、被告乙○○應無適用組織犯罪防制條例第3條第3項規定宣付強
    制工作之必要：
　㈠按想像競合犯係一行為觸犯數罪名，為避免對同一行為過度
    及重複評價，刑法第55條前段規定「從一重處斷」。上揭「
    從一重處斷」，僅限於「主刑」，法院應於較重罪名之法定
    刑度內，量處適當刑罰。至於輕罪罪名所規定之沒收及保安
    處分，因非屬「主刑」，故與刑法第55條從一重處斷之規定
    無關，自得一併宣告。故行為人以一行為觸犯組織犯罪防制
    條例第3條第1項後段之參與犯罪組織罪，及刑法第339條之4
    第1項第2款之加重詐欺取財罪，於從一重之加重詐欺取財罪
    處斷而為科刑時，因所犯輕罪（參與犯罪組織罪）之刑罰以
    外之法律效果，即組織犯罪防制條例第3條第3項強制工作之
    規定，並未被重罪所吸收，仍應一併適用。然該項強制工作
    規定並未依個案情節，區分行為人是否具有反社會的危險性
    及受教化矯治的必要性，一律宣付刑前強制工作3年。從而
    ，本於法律合憲性解釋原則，依司法院釋字第471號關於行
    為人有無預防矯治其社會危險性之必要，及比例原則等與解
    釋意旨不相衝突之解釋方法，為目的性限縮，對犯該條例第
    3條第1項之參與犯罪組織罪者，視其行為之嚴重性、表現之
    危險性、對於未來行為之期待性，以及所採措施與預防矯治
    目的所需程度，於有預防矯治其社會危險性之必要，且符合
    比例原則之範圍內，由法院依該條例第3條第3項規定，一併
    宣告刑前強制工作（最高法院大法庭108年度台上大字第230
    6號裁定意旨參照）。
　㈡本院衡酌被告乙○○參與詐欺犯罪集團而共同為本案詐欺犯行
    ，固有不該，但被告乙○○並無涉犯參與其他詐欺集團之紀錄
    ，而本件被害人僅有2人，詐欺金額近22萬元，犯罪情節尚
    非重大，且被告乙○○經查獲參與詐欺集團之期間非長，佐以
    其於詐欺集團中之角色為收取贓款轉交上手之工作，參與程
    度非深，雖仍屬該集團內不可或缺之一環，但其主、客觀惡
    性較諸該集團主要成員為低，並非至惡不赦，難認係好以犯
    罪為習性之徒，又與本件告訴人、被害人和解，如上所述，
    經本次偵審教訓，應足以達成預防矯治之目的，尚不至對社
    會造成危害，故依其行為之嚴重性、表現之危險性、對於未
    來行為之期待性，經斟酌比例原則後，本院認為尚無對該被
    告施以刑前強制工作之必要，爰不依組織犯罪防制條例第3
    條第3 項規定對其宣付強制工作。
參、駁回上訴之理由
一、原審以被告2人犯行事證明確，適用組織犯罪防制條例第3條
    第1項後段，洗錢防制法第14條第1項，刑法第339條之4第1
    項第2款、第55條、第59條、第51條第5款等規定，並審酌被
    告丁○○、乙○○正值青年，非無謀生能力，不思以正當途徑獲
    取財物，竟加入詐欺集團，共同對他人為詐欺取財犯行，價
    值觀念顯然偏差，所為實有不該，其等於本件擔任車手收款
    之工作，尚非屬於詐欺集團指揮監督之核心地位，並兼衡被
    告丁○○係淡水商工畢業、未婚、從事八大行業、月入約6萬
    元、每月需撫養母親2萬元。被告乙○○係育達高職畢業、已
    婚、西餐廳內場從業人員、月入3萬元。其中被告2人於原審
    審理中已與告訴人丙○○、被害人甲○○達成和解等一切情狀，
    就被告丁○○、乙○○分別量處附表甲編號1、2所示之刑，並就
    附表所示被害法益相同性及時間密接性定被告乙○○應執行有
    期徒刑1年4月。另說明被告丁○○、乙○○所犯本案犯行，就其
    自身所獲得之報酬尚未取得，業據其等於原審審理中供述明
    確（見原審卷第90頁），自無庸宣告沒收。且無證據證明被
    告2人與其他詐欺集團成員就其他詐欺集團成員所取得之被
    害人犯罪所得享有共同處分權，自難將詐欺集團成員自被害
    人所取得之其他犯罪所得依法宣告沒收。經核其認事、用法
    並無違法或不當，業已斟酌刑法第57條各款所列情狀，量刑
    之宣告亦稱妥適，而未逾越法定刑度，符合比例原則。
二、按刑事審判旨在實現刑罰權之分配的正義，故法院對有罪被
    告之科刑，應符合罪刑相當之原則，使輕重得宜，罰當其罪
    ，以契合社會之法律感情，此所以刑法第57條明定科刑時應
    審酌一切情狀，尤應注意該條所列10款事項以為科刑輕重之
    標準，俾使法院就個案之量刑，能斟酌至當。而量刑輕重係
    屬事實審法院得依職權自由裁量之事項，苟已斟酌刑法第57
    條各款所列情狀而未逾越法定刑度，不得遽指為違法，最高
    法院72年度台上字第6696號判決先例可資參照。查被告2人
    所犯三人以上共同詐欺取財罪，法定刑度為「有期徒刑1年
    以上、7年以下」，原判決就附表編號1部分酌減後，量處被
    告丁○○有期徒刑6月、被告乙○○有期徒刑8月，另就附表編號
    2部分，量處被告乙○○有期徒刑1年2月，均認屬從低度量刑
    ，可認原判決就此部分之刑罰裁量職權行使，既未逾越法律
    所規定之範圍，亦無濫用權限之情形，難遽謂原判決就此部
    分之量刑有何不當，縱與被告主觀上之期待有所落差，仍難
    指其量刑有何不當或違法，認被告2人以原判決量刑過重由
    提起上訴，均無理由，均應予駁回。
據上論斷，應依刑事訴訟法第368條，判決如主文。
本案經檢察官鄭世揚提起公訴，檢察官葉喬鈞、顏伯融移送併辦
，檢察官陳正芬到庭執行職務。
中　　華　　民　　國　　110 　年　　8 　　月　　19　　日
              　  刑事第二十三庭審判長法　官  許永煌
　　　　　　　　　　　　　　　　　    法　官  吳定亞
　　　　　　　　　　　　　　　　　    法　官  黃美文
以上正本證明與原本無異。
如不服本判決，應於收受送達後20日內向本院提出上訴書狀，其
未敘述上訴之理由者並得於提起上訴後20日內向本院補提理由書
（均須按他造當事人之人數附繕本）「切勿逕送上級法院」。
                                　    書記官  彭威翔
中　　華　　民　　國　　110 　年　　8 　　月　　20　　日
附錄：本案論罪科刑法條全文
刑法第339條之4：
犯第339條詐欺罪而有下列情形之一者，處1年以上7年以下有期
徒刑，得併科1百萬元以下罰金：
一、冒用政府機關或公務員名義犯之。
二、三人以上共同犯之。
三、以廣播電視、電子通訊、網際網路或其他媒體等傳播工具，
    對公眾散布而犯之。
前項之未遂犯罰之。
洗錢防制法第14條：
有第二條各款所列洗錢行為者，處7年以下有期徒刑，併科新臺
幣5百萬元以下罰金。
前項之未遂犯罰之。
前二項情形，不得科以超過其特定犯罪所定最重本刑之刑。
組織犯罪防制條例第3條第1項：
發起、主持、操縱或指揮犯罪組織者，處3年以上10年以下有期
徒刑，得併科新臺幣1億元以下罰金；參與者，處6月以上5年以
下有期徒刑，得併科新臺幣1千萬元以下罰金。但參與情節輕微
者，得減輕或免除其刑。
【附表】
編號 告訴人 詐騙手法  匯款日期、金額 詐騙帳戶 提領時間 金額 提款人 提款地址 1 丙○○  詐欺集團成員於109年4月21日冒充林果良品業者，撥打電話向丙○○表示不慎將訂單打為逐月訂購，請協助台北富邦銀行客服取消，丙○○不疑有他而依指示以匯款及無摺存款方式至右述指定帳戶中。（扣除手續費15元）。 0000000/ 00：03 49,985元  玉山商業銀行帳號：000-0000000000000 （戶名：李若寧）  0000000/ 00：12   ~ 00：17  2萬元 2萬元 2萬元 2萬元 1萬9千元  丁○○  臺北市○○區○○路0段00號「中國信託銀行承德分行」    0000000/00：06 49,985元         0000000/00：23 29,985元     臺北市○○區○○○路00號「永豐銀行建成分行」      0000000/ 00：28 　~ 00：29 2萬元 1萬元   2 甲○○  詐欺集團成員於109年4月21日冒充蝦皮網購人員，撥打電話向甲○○佯稱所購買之IPAD物品有誤，銀行會一直扣款，請協助台北富邦銀行客服取消，甲○○不疑有他而依指示匯款至右述指定帳戶。   0000000/ 01：28 29,983元  玉山商業銀行帳號：000-0000000000000 （戶名：李若寧） 0000000/ 01：29 　~ 01：42 　  2萬元 2萬元 2萬元 2萬元 2萬元 1萬元 1萬9千元 丁○○  臺北市○○區○○路0段00號「中國信託銀行承德分行」    0000000/ 01：09 49,989元 永豐商業銀行帳號：000-000000000000 （戶名：王志華）        0000000/ 01：11 49,986元         0000000/ 01：32 29,989元 合作合庫銀行帳號：000-0000000000000（戶名：陳蕎玉） 0000000/ 01：49  2萬元 1萬9千元 （起訴書有誤載）  臺北市○○區○○路○段00號「第一銀行建成分行」    0000000/ 01：57 29,985元  0000000/ 02：05 　~ 02：06 2萬元 1萬元  臺北市○○區○○○路000號「日盛銀行延平分行」    0000000/ 2時許 20,985元 永豐商業銀行帳號：000-000000000000 （戶名：王志華）（起訴書有誤載） 0000000/ 02：07 　~ 02：08  2萬元 1千元  臺北市○○區○○○路000號「日盛銀行延平分行」 


【附表甲】：
編號 告訴人/  被害人 原判決宣告刑 和解內容 備註 1 丙○○ 丁○○犯三人以上共同詐欺取財罪，處有期徒刑陸月。 乙○○犯三人以上共同詐欺取財罪，處有期徒刑捌月。 見原審卷第131至136頁之和解書、收據、和解筆錄 併辦案號:雲檢110偵654號 2 甲○○ 乙○○犯三人以上共同詐欺取財罪，處有期徒刑壹年貳月。 見原審卷第137頁之和解書 併辦案號:雲檢110偵654號、北檢110偵3517號